【裁判字號】    90,台上,5898
【裁判日期】    900926
【裁判案由】    貪污
【裁判全文】
最高法院刑事判決                                九十年度台上字第五八九八號
    上  訴  人  甲○○
                丁  ○
                丙○○
                乙○○
右上訴人等因貪污案件，不服台灣高等法院台南分院中華民國八十九年六月二十二日
第二審更審判決（八十八年度上更(二)字第三二二號，起訴案號：台灣台南地方法院檢
察署八十四年度偵字第八六八五、八七三○、八八一○、八八六二、九六六一號），
提起上訴，本院判決如左：
    主  文
上訴駁回。
    理  由
按刑事訴訟法第三百七十七條規定：上訴於第三審法院，非以判決違背法令為理由，
不得為之。是提起第三審上訴，應以原判決違背法令為理由，係屬法定要件。且必須
依據卷內資料為具體之指摘，並足據以辨認原判決已具備違背法令之形式，始屬相當
。本件原判決依憑上訴人甲○○於法務部調查局台南市調查站（下稱調查站）及第一
審偵審中已坦承其向金座建設股份有限公司（下稱金座公司）及新偕中建設股份有限
公司（下稱新偕中公司）收受費用，代繪包括建物位置圖、平面圖之「建物測量成果
圖」等情不諱，並據證人游定波、王坤永、李潔米分別在調查站或第一審偵審中證述
明確。且有證人游定波、王坤永簽請同意支付甲○○費用之內部簽呈三紙，及證人李
潔米記載支付甲○○加班費之日記本影本一紙附卷足憑。再甲○○受託代繪新偕中公
司之金華新宿大樓「建物測量成果圖」後，於新偕中公司申請辦理建物所有權第一次
登記時，即向承辦人員即上訴人丁○、丙○○表明其已繪妥包括該大樓建物位置圖、
平面圖之「建物測量成果圖」，而丁○、丙○○旋即逕依甲○○所繪妥之各種圖面，
藉以完成建物所有權第一次登記手續，嗣由甲○○交付新台幣（下同）一萬五千元予
丙○○收受，丙○○再將其中一萬元轉交丁○收受，待丁○於交付其中五千元予案外
人郭榮發遭拒後，丁○始將一萬元退還甲○○等事實，不惟已據丁○、丙○○及甲○
○分別供承明確外，並經證人即台南地政事務所內與丁○、丙○○同組而負責土地測
量之人員郭榮發在第一審偵審中結證屬實。又上訴人乙○○於民國八十四年一月中旬
某日，至皇朝建設股份有限公司（下稱皇朝公司）樓梯間，由皇朝公司負責人高啟恩
交代經理吳天恩轉交一包錢約十七萬四千五百元之事實，業據證人吳天恩、高啟恩分
別在調查站及第一審偵審中證述屬實等證據資料，認定上訴人等分別有如原判決事實
欄所載貪污犯行，因而撤銷第一審此部分不當之判決，分別論處甲○○連續依據法令
從事公務之人員，對於非主管之事務利用職權機會圖利；丁○、丙○○共同依據法令
從事公務之人員，對於職務上之行為收受賄賂；乙○○依據法令從事公務之人員，對
於非主管之事務利用職權機會圖利各罪刑（丁○、丙○○均諭知緩刑），已於理由內
詳細述其所憑之證據及認定之理由，並以甲○○辯稱：伊自金座公司收受十五萬元
代繪天闕大樓之建物位置圖、測量成果圖，及自新偕中公司收受十七萬元代繪金華新
宿大樓之建物位置圖、測量成果圖，均係利用下班時間加班所得之報酬，與伊執行之
公務無關，應非不法之利益，且按（修正前）貪污治罪條例第六條第一項第五款對於
非主管或監督之事務，利用職權機會或身分圖利罪，必須實際上有具體之事務存在，
進而利用身分或職權機會獲取不法利益，始能成立，而本件伊係於建商尚未申請所有
權第一次登記前，亦即在尚未有屬於台南地政事務所之非主管或監督之具體事務存在
前，接受建商之委託利用公餘之暇，測繪成果圖，故收取報酬時，實際上並無具體之
事務存在，從而伊所為，顯與非主管或監督之事務無關。丁○辯稱：渠不知甲○○有
向建設公司收取利益，亦未與甲○○期約賄賂，渠收取該款以為係加班費，待知悉非
加班費時即將款退回甲○○，渠無收受賄賂之意思。丙○○辯稱：伊不知悉甲○○有
向建設公司收取利益，亦未與甲○○期約賄賂，甲○○付款時稱係加班費，其始收受
，確不知係賄款。乙○○辯稱：我係基於情誼本諸測工間相互幫忙慣例，代繪太陽巨
星大樓之建物位置圖、測量成果圖供承辦人使用，並非意圖不法之利益而為之，而十
七萬四千五百元係向案外人高嘉良借貸之錢，並非我代繪太陽巨星大樓圖表之代價，
與皇朝公司無涉，且該申請建物第一次測量登記，因證件不合，而遭退件，自申請至
核准長達五十九日，絕無快速審查通過情事，顯然欠缺送錢之動機，應無瀆職之犯行
，至證人高啟恩、吳天恩在調查站所為之陳述，非出於自由意思，應不足採等語，及
證人郭榮發嗣證稱：丁○交錢時謂係加班費；暨證人高啟恩、吳天恩證稱：係高啟恩
囑吳天恩轉交高啟恩欠高嘉良之十五萬元云云，為迴護各該上訴人之詞。均不足採信
。已依據卷內資料分別詳予指駁說明，從形式上觀察，原判決並無違背法令情形存在
。次查犯罪事實之認定及證據之取捨，乃事實審法院之職權，且法院憑以認定犯罪事
實之證據，並不以直接證據為限，即綜合各種證據，本於推理作用，為其認定犯罪事
實之基礎，如不違背經驗法則與論理法則，即不得指為違法，而據為上訴第三審之理
由。原判決綜合各種證據，認定上訴人等有上揭犯行，究竟違背如何之經驗法則或論
理法則，上訴意旨，並未具體指明，徒憑己見就原判決已說明之事項或屬原審採證認
事職權之適法行使，任意指摘有不適用法則、適用不當、採證違反證據法則及理由不
備、矛盾之違法，且仍為單純事實之爭執，要難謂為適法之第三審上訴理由。次查原
判決已就丁○、丙○○與甲○○於事先有期約賄賂之證據及理由，並就證人林進成、
程其火所證：測量員收案後，可以基於協助同事立場幫忙支援，由其他測工幫忙繪製
，最後再交由測量員審核，則利用甲○○已繪妥之建物測量成果圖，以縮短工作天數
，係依所內慣例辦理云云，並非有利於該上訴人等之證據。又甲○○、乙○○並未向
建商收取每一建號以五百元計算之繪圖費以外之費用，查無確切證據足以證明其等有
假借名目利用職務上之機會向廠（建）商詐取財物等情，業於判決理由內述甚詳。
上訴意旨任意指摘原判決理由不備，亦非上訴第三審之適法理由。再按修正前貪污治
罪條例第六條第一項第五款（原判決誤載為第四款）之對於非主管之事務利用職權機
會圖利罪，則係指依法令非於職務上對該事務有主持或執行之權責，而利用職權機會
圖取不法利益而言。原判決並已就甲○○雖無將申請辦理建物所有權第一次登記之案
件，直接分歸自己辦理之權限，惟其明知上揭案件有可能分案由其辦理之權責及機會
，竟於建商申請辦理建物所有權第一次登記手續前，事先擅自利用其職權機會接受轄
區內建商之請託並非法收受代價，而先行代為計算、繪製包括建物位置圖、平面圖之
「建物測量成果圖」，顯示其於受請託並非法收受代價時，固與對於職務上之行為收
受賄賂罪之構成要件有所不合，惟應與對於非主管之事務利用職權機會圖利罪之構成
要件相當，於判決理由內述甚詳。甲○○上訴意旨對於原判決所持上開法律上見解
，究有如何違背法令之處，並未具體表明，徒以執行職務之測量員，並非因伊利用職
權機會之影響力，使用伊繪製之各種圖面，自不負貪污治罪條例圖利刑責，漫指原判
決有適用法則不當之違法，尚非第三審上訴之適法理由。其他上訴意旨，仍執陳詞，
漫指原判決理由不備、調查職權未盡，核與前揭得為第三審上訴理由之法定要件不相
適合，其上訴違背法律上之程式，應予駁回。
據上論結，應依刑事訴訟法第三百九十五條前段，判決如主文。
中      華      民      國     九十     年      九      月    二十六    日
                              最高法院刑事第三庭
                                  審判長法官  陳  錫  奎
                                        法官  洪  清  江
                                        法官  李  伯  道
                                        法官  呂  丹  玉
                                        法官  陳  世  雄
      右正本證明與原本無異
                                              書  記  官
中      華      民      國     九十     年      十      月      四      日


司法院資訊處製作；財團法人民間司法改革基金會備份。
